【裁判字號】    97,訴,2016
【裁判日期】    980430
【裁判案由】    損害賠償
【裁判全文】
臺灣桃園地方法院民事判決              97年度訴字第2016號
原      告  廣建鑫企業有限公司
法定代理人  丙○○
訴訟代理人  盧建宏律師
複代理人    陳鼎正律師
被      告  及成不動產有限公司
法定代理人  戊○○
訴訟代理人  廖克明律師
被      告  太平洋房屋仲介股份有限公司
法定代理人  丁○○
訴訟代理人  甲○○
上列當事人間請求損害賠償事件，於民國98年4 月10日言詞辯論
終結，本院判決如下：
    主  文
原告之訴及假執行之聲請均駁回。
訴訟費用由原告負擔。
    事實及理由
一、原告起訴主張：
    (一)原告於民國96年10月初，因現有廠房不敷使用，適見被告
      及成不動產有限公司（下稱及成公司）於路邊張貼之廣告
      單載明有工業廠房土地出售，遂前往洽詢，經及成公司主
      任曾亞若及經紀人李美雲介紹稱訴外人王啟力所有、坐落
      桃園縣八德市○○段518 地號、518 之1 地號、518 之2
      地號、519 地號、519 之1 地號等5 筆土地係工業用地及
      農業用地，應可興建廠房，並出具土地銷售表保證上開土
      地工業用地及農業用地建廠率分別為百分之70及百分之60
      ，容積率分別為百分之210 及百分之180 ，另向原告稱其
      為被告太平洋房屋仲介股份有限公司（下稱太平洋公司）
      之加盟店，原告遂於96年10月19日與其等簽立不動產購買
      意願書，以新台幣（下同）1,000 萬元承購上開土地，旋
      即於96年10月27日經由被告仲介與訴外人王啟力簽立不動
      產買賣契約書，並交付簽約款300 萬元，嗣後原告與銀行
      貸款承辦人至現場勘察，經其提醒應注意路權等相關問題
      ，原告發覺有異，並向桃園縣政府工務局查詢，赫然發覺
      系爭土地業已於鄰地興建房屋時作為法定空地套繪在內，
      除非解除法定空地之註記，並將案件送審查，否則無法興
      建合法廠房。原告見事態嚴重，遂一面寄發存證信函要求
      賣方出面解決，一面要求被告出面處理，惟出賣人王啟力
      不願解約退款，被告亦表示無力處理，原告不得已只好與
      出賣人協議解除契約並賠償出賣人75萬元，損失至鉅。
    (二)被告太平洋公司授權被告及成公司使用其服務標章，並為
      及成公司設計招牌、宣傳企劃，足使第三人產生總店、加
      盟店係同一企業之信賴，進而信賴被告太平洋房屋標章所
      表彰之服務品質，而與加盟店及成公司進行交易。至渠等
      內部關係，太平洋公司限制及成公司須以其發展之營運方
      式提供仲介服務並給予營業稽核，顯見有相當程度之控管
      ，顯見太平洋公司有授與及成公司代理權之行為，而分別
      與原告成立同一內容仲介契約，原依公司許他人以其公司
      名義為同一營業或許他人以其支店名義營業者，他人所經
      營之公司或開設之店舖，固不因此而成為本公司之一部，
      惟其許他人使用自己公司或支店名義與第三人為法律行為
      ，即係民法第169 條所謂表示以代理權授與他人之行為，
      如無同條但書之情形，對於第三人應負授權人責任，最高
      法院28年上字第1573號、45年台上字第461 號裁判可資參
      照。是原告請求被告太平洋公司就及成公司以其加盟店名
      義為本件仲介契約之行為負不完全給付損害賠償之表見代
      理人責任，即屬有據。次按，不動產經紀人員在內執行業
      務過程中，應以不動產說明書向委託之相對人解說，雙方
      當事人簽訂租賃或買賣契約書時，經紀人應將不動產說明
      書交付與委託交易之相對人，並由相對人在不動產說明書
      上簽章，前項不動產說明書視為租賃或買賣契約書之一部
      分，不動產經紀業管理條例第23條第1 項、第24條定有明
      文，是被告就居間之土地買賣，自應本於善良管理人之注
      意義務，就買賣標的物是否符合原告要求之條件，加以進
      行了解，並向原告解說，而系爭土地既因遭鄰地作為法定
      空地使用，而已無法興建合法廠房，被告公司之經紀人等
      既明知原告購地之目的在興建廠房使用，卻未盡上開調查
      說明義務，致原告受有損害，而有不完全給付之情形，原
      告依民法第227 條、不動產經紀業管理條例第26條第2 項
      之規定，請求被告及成公司以及被告太平洋公司負連帶損
      害賠償責任，自屬依法有據。
    (三)本件請求權基礎：
      1.被告及成公司部分：
        (1)按88年2 月3 日公布之不動產經紀業管理條例第23條
          、第24條規定：「經紀人員在執行業務過程中，應以
          不動產說明書向與委託人交易之相對人解說」、「雙
          方當事人在簽訂租賃或買賣契約時，經紀人應將不動
          產說明書交付與委託人交易之相對人，並由相對人在
          不動產說明書上簽章，前項不動產說明書，視為買賣
          契約之一部分」，本件被告及成公司為不動產經紀業
          ，其公司人員執行業務仲介系爭買賣時，應將系爭房
          地之不動產說明書交付與原告，並向原告為解說，竟
          於買賣不動產過程中從未依法為之，且就攸關系爭不
          動產能否供建築使用面積計算之法定空地相關訊息均
          未查明及告知，則其顯已違背前開不動產經紀業管理
          條例所規定不動產經紀業對於當事人應盡之給付義務
          。
        (2)原告委託被告及成公司仲介房屋買賣，被告及成公司
          受有報酬，其經紀人員即應本於善良管理人之注意義
          務，就買賣標的物有無依通常交易觀念上之重要瑕疵
          ，加以進行了解並向原告解說，則被告及成公司自屬
          可歸責。是原告依民法第227 條第1 項、第2 項之規
          定，請求被告及成公司賠償所受之損害，於法即屬有
          據。
      2.被告太平洋公司部分：
        被告及成公司確實係被告太平洋公司之加盟店，原告所
        與交易之被告及成公司，雖非被告太平洋公司之直營分
        店，然被告太平洋公司授權被告及成公司使用其公司之
        服務標章與人交易，足認係表示以代理權授與被告及成
        公司之行為，依最高法院45年台上字第461 號判例、28
        年上字第1573號判例意旨，被告太平洋公司對於其加盟
        店及成公司之債務不履行行為，應負表見代理之責任。
      3.被告及成公司及太平洋公司所負擔之損害賠償責任，係
        基於不同之法律關係，而為同一目的之給付，核屬不真
        正連帶債務，爰請求如聲明第1 項至第3 項所示。
    (四)原告確因被告未善盡調查說明義務，致訂立系爭不動產買
      賣契約而受損害：
      1.原告於委託被告進行系爭買賣事宜時，即告以購買土地
        欲興建廠房所用，此據證人乙○○結證甚詳，且被告亦
        受土地出賣人王啟力委託買賣事宜，自有權本於其專業
        就買賣標的物以買賣當事人名義為必要之查證行為，再
        依卷附桃園縣政府98年3 月25日府工建字第0980100046
        號函載明系爭土地之法定空地資料載明於桃園縣政府核
        發之所（84）桃縣工建使工字第431 號使用執照卷及（
        84）桃縣工建使工字第428 號使用執照卷內，當事人及
        利害關係人均可查閱等語，是查明系爭土地是否成為法
        定空地而關乎物之瑕疵有無之重大事項，自屬被告依法
        應查明且力所能及之事，竟未為之，自屬重大違約。
      2.原告因被告未為上開說明，致誤認系爭土地全部合於建
        築用途而與出賣人訂立合約，嗣因解除契約而受有損害
        ，被告自應賠償，果被告依法就法定空地事宜依法調查
        說明清楚，原告即不致因簽約而受有損害，是原告所受
        損害與被告債務不履行之行為即有相當因果關係，雖原
        告與出賣人達成和解而減少損害，亦無礙原告本件之請
        求，被告辯稱原告與出賣人為不利於己之和解而無損害
        云云，顯屬誤會。
    (五)綜上，爰依法提起本件訴訟，並聲明：
      1.被告及成公司應給付原告75萬元，及自起訴狀繕本送達
        翌日起至清償日，按年息百分之5 計算之利息。
      2.被告太平洋公司應給付原告75萬元，及自起訴狀繕本送
        達翌日起至清償日，按年息百分之5 計算之利息。
      3.上開給付，如被告中任一人已履行給付，他人就該已給
        付部分，免為給付義務。
      4.原告願供擔保，請准宣告假執行。
二、被告及成公司辯稱：
    (一)原告於96年10月19日經由被告之仲介向訴外人王啟力購買
      坐落桃園縣八德市○○段桃園縣八德市○○段518 地號、
      518 之1 地號、518 之2 地號、519 地號、519 之1 地號
      等5 筆土地，買賣價金為1,000 萬元，原告並於同年10月
      27日交付訂金300 萬元予訴外人王啟力。嗣後原告得知系
      爭土地竟已於鄰地興建房屋時作為法定空地套繪其內，無
      法興建廠房，被告知悉此事後，乃多次邀請雙方協調，惟
      均未獲得共識，被告基於誠信，因而退還仲介費20萬元。
      詎原告與訴外人王啟力於97年6 月17日，在未告知被告之
      情況下，自行至民盛法律事務所協調，雙方同意由王啟力
      返還225 萬元後解除契約，換言之，原告受有75萬元之損
      失，是以原告對此心有不甘，乃提起本件訴訟，核先說明
      。
    (二)而系爭土地是否於鄰地興建房屋時作為法定空地套繪在內
      ，由土地登記謄本、地籍圖及現場均無從得知，亦非常態
      且普遍發生之事實，是以出賣人王啟力本負有告知義務，
      並應克盡所能解除系爭土地之套繪，使本件買賣契約得以
      順利履行；惟其竟隱匿此等重要事項，亦不解決套繪問題
      ，更拒絕返還原告訂金，顯屬可歸責。依原告與訴外人王
      啟力所訂立之買賣契約書第5 條約定：「一、本買賣不動
      產乙方（即訴外人王啟力）保證產權清楚，如有他人主張
      權利或設定他項權利及租賃關係，除本約另有約定外，應
      由乙方負責於尾款付清以前速予理清，若甲方（即原告）
      因此受有損害時，乙方應負完全賠償責任。二、前開標的
      若因都市計畫或其他法令已有變更使用或被徵收之虞時，
      乙方應於簽約時確實告知，如有隱匿、欺騙時已方即屬違
      規，甲方得於知悉後依法解除契約…。」等語，第11條約
      定：「本契約如有未盡事宜，悉遵有關法令或善良習慣及
      誠信原則公平解決之。」等語，原告本可依據上開約定，
      向訴外人王啟力請求損害賠償，甚至解除契約。惟原告竟
      捨此而不為，反倒賠償王啟力75萬元，再向被告請求損害
      賠償，實無理由。
    (三)按經紀業因經紀人員執行仲介或代銷業務之故意或過失致
      交易當事人受損害者，該經紀業應與經紀人員負連帶賠償
      責任，不動產經紀業管理條例第26條第2 項固定有明文，
      惟此項規定既屬侵權行為之性質，則應回歸民法侵權行為
      之要件規定，是以原告應就：1.行為人有故意或過失；2.
      行為不法；3.行為人侵害被害人之權利；4.被害人受有損
      害；5.被害人之損害與行為人之行為間有因果關係等要件
      一一舉證。惟由土地登記謄本、地籍圖及現場均無從得知
      系爭土地已遭套繪在案已如前述，且訴外人王啟力就此從
      未對被告提及，被告亦是嗣後才得知，況此項事實並不普
      遍，若王啟力刻意隱匿，被告既非土地所有權人，如何能
      知悉？是以被告確實已盡善良管理人之注意義務，主觀上
      並無任何故意過失，且原告主張其所受之75萬元損害，係
      其自行與訴外人王啟力協議而同意給付，與被告及成公司
      之行為根本未有因果關係存在。
    (四)綜上所述，原告依民法第227 條及不動產經紀業管理條例
      第26條第2 項請求被告與太平洋房屋仲介股份有限公司連
      帶負損害賠償責任應屬無據，並聲明：原告之訴駁回。
三、被告太平洋公司辯稱：
    (一)按「數人負同一債務，明示對於債權人各負全部給付之責
      任者，為連帶債務。無前項之明示時，連帶債務之成立，
      以法律有規定者為限。」，民法第272 條明文規定，依上
      開規定，連帶債務之成立需有契約或法律規定，而依原告
      所主張民法第227 條：「因可歸責於債務人之事由，致為
      不完全給付者，債權人得依關於給付遲延或給付不能之規
      定行使權利。」、不動產經紀業管理條例第26條第2 項：
      「經紀業因經紀人員執行仲介或代銷業務之故意或過失致
      交易當事人受損害者，該經紀業應與經紀人員負連帶賠償
      貴任。」，此均為故意或過失責任，被告及成公司為實際
      與原告接觸之人，姑不論被告有無故意過失，應先就被告
      2 人何以『連帶』為論述。
    (二)依原告所提出之書證，雖有被告太平洋公司之識別標誌，
      惟原告所提出之不動產購買意願書之受託人係被告及成公
      司，均無以被告太平洋公司之名義為之，故被告及成公司
      並無任何「代理」行為之存在；而被告及成公司與被告太
      平洋公司間，僅係依不動產經紀業管理條例第4 條第8 款
      之加盟關係，而非代理關係，其為各自不同法人獨立運作
      ，自負盈虧，僅識別謤誌、方式等有共有之處，與民法所
      謂之代理尚有差距。
    (三)從而，原告提起本件訴訟，為無理由，並聲明：
      1.原告之訴駁回。
      2.若受不利判決，願供擔保請准免為宣告假執行。
四、本院之判斷：
    (一)經查：本件被告及成公司係被告太平洋公司之加盟店；原
      告於96年10月19日，與被告及成公司訂立不動產購買意願
      書，委託被告及成公司居間購買訴外人王啟力所有、坐落
      於桃園縣八德市○○段518 地號、518 之1 地號、518 之
      2 地號、519 地號、519 之1 地號土地（以下簡稱系爭5
      筆土地），並願以新臺幣（下同）1 千萬元買受，經被告
      及成公司居間斡旋後，原告遂於96年10月27日與訴外人王
      啟力，就上開5 筆土地、以1 千萬元之價金，成立不動產
      買賣契約書，原告並於當日交付定金300 萬元予訴外人王
      啟力收受；嗣原告發現系爭5 筆土地經套繪為法定空地尚
      未解除，難達其欲購買土地興建廠房之目的，經原告與訴
      外人王啟力協議後，雙方於97年6 月17日訂立協議書，協
      議解除上開不動產買賣契約，並由訴外人王啟力返還已收
      受之定金225 萬元等情，為兩造均不爭執，並有原告提出
      之不動產購買意願書、買賣契約書（不動產買賣契約書）
      、協議書各1 份為證（見本院卷第8 頁至第14頁、第17頁
      至第18頁），是此部分之事實堪以認定，合先敘明。
    (二)原告主張，被告及成公司為不動產經紀業，其公司人員執
      行業務仲介系爭買賣時，應將系爭房地之不動產說明書交
      付與原告，並向原告為解說，竟於買賣不動產過程中從未
      依法為之，且就攸關系爭不動產能否供建築使用面積計算
      之法定空地相關訊息均未查明及告知，則其顯已違背不動
      產經紀業管理條例第23條、第24條所規定不動產經紀業對
      於當事人應盡之給付義務，且其對於系爭土地無法供建築
      廠房使用之重要瑕疵，未進行了解、查證，並向原告解說
      ，是被告及成公司自有過失可言云云，此據被告及成公司
      否認在卷，並以前揭情詞置辯。再查：
      1.系爭518 地號、518 之1 地號土地，係屬桃園縣政府核
        發（84）桃縣工建使工字第431 號使用執照之基地範圍
        （桃園縣八德市○○○段348 之66地號），另系爭519
        地號、519 之1 地號，則屬桃園縣政府核發（84）桃縣
        工建使工字第428 號使用執照之基地範圍（桃園縣八德
        市○○○段348 之24地號），以上地號範圍內除依建蔽
        率配置外，餘均屬法定空地；另有關法定空地註記、公
        告及查詢乙節，除依建築基地法定空地分割辦法第2 條
        規定：「直轄市或縣市主管建築機關核發建造執照時，
        應於執照暨附圖內標註土地座落、基地面積、建築面積
        、建蔽率，及留設之空地位置等，同時辦理空地地籍套
        繪圖」外，建築法並無註記、公告及查詢相關規定；若
        欲解除法定空地之限制應依建築基地法定空地分割辦法
        及建築基地法定空地分割證明申請核發程序辦理；上開
        執照資料（含法定空地之相關資料），存放於桃園縣政
        府之檔案室中，依行政程序法規定之當事人或利害關係
        人，皆可向桃園縣政府申請查閱前揭執照原卷等情，業
        經本院依職權及原告聲請，函詢桃園縣政府，經其於98
        年3 月3 日、25日，分別以府工建字第0980065850號函
        、第0980100046號函覆明確（見本院卷第72頁、第82頁
        ）。
      2.證人即被告及成公司之業務主管乙○○於本院審理時證
        稱：訴外人王啟力委託被告及成公司出售系爭5 筆土地
        時，伊有在場聽聞，王啟力就系爭土地有無權利瑕疵，
        或其他法令導致無法興建房屋一節，均未提及，且伊有
        到系爭5 筆土地之現場查看，亦無法得知系爭5 筆土地
        為法定空地而無法興建房屋，嗣伊有依據王啟力提供之
        土地地號申請土地登記謄本、地籍圖謄本，亦無法看出
        系爭5 筆土地是法定空地等語（見本院卷第54頁）。
      3.系爭5 筆土地經套繪為法定空地乙節，為兩造均不爭執
        ，惟系爭土地經套繪為法定空地之註記，除記載於建築
        執照及其附圖外，並無註記、公告及查詢之公示方式，
        供公眾週知，此據桃園縣政府上開函示明確，此外，觀
        諸卷附系爭518 地號、518 之2 地號、519 地號、519
        之1 地號土地之土地登記謄本，亦未將法定空地之註記
        記載於土地登記謄本之上，是一般人士尚難依據公開方
        式得知系爭土地乃係經套繪為法定空地之土地，是證人
        乙○○證稱，渠等已申請系爭土地之土地登記謄本、地
        籍圖，未見有法定空定之註記一節，堪信為真實。
      4.原告主張，被告及成公司為專業之不動產經紀仲介業者
        ，並受原告及訴外人王啟力之委託買受及銷售系爭5 筆
        土地，故就查閱系爭5 筆土地是否經註記為法定空地之
        檔案一事，當為利害關係人，惟被告及成公司不為此部
        分之查證，自有過失云云。按行政程序法所稱之當事人
        包括：申請人及申請之相對人、行政機關所為行政處分
        之相對人、與行政機關締結行政契約之相對人、行政機
        關實施行政指導之相對人、對行政機關陳情之人、其他
        依本法規定參加行政程序之人，行政程序法第20條定有
        明文；再按因行政程序之進行將影響第三人之權利或法
        律上利益者，行政機關得依職權或依申請，通知其參加
        為當事人，同法第23條亦有規定；是揆諸上開條文之規
        定，應認行政程序法中所稱之利害關係人，係指因行政
        程序之進行，將影響其權利或法律上利益者，而被告及
        成公司係受原告及訴外人王啟力之委託買受及銷售系爭
        5 筆土地之人，尚非系爭5 筆土地經註記為法定空地之
        利害關係人，故被告及成公司尚無閱覽上開檔案卷宗之
        權利，原告主張被告及成公司為利害關係人，竟疏於查
        證，自有過失云云，尚嫌無據。
      5.原告復主張，被告及成公司為不動產經紀業，其公司人
        員執行業務仲介系爭買賣時，應將系爭房地之不動產說
        明書交付與原告，並向原告為解說，竟於買賣不動產過
        程中從未依法為之，是其自有過失云云；惟查，本件原
        告與訴外人王啟力，解除系爭5 筆土地之買賣契約之原
        因，乃在於系爭5 筆土地經套繪為法定空地而無法興建
        廠房，此為兩造均不爭執，被告及成公司就系爭5 筆土
        地是否得以興建廠房，依據系爭5 筆土地之土地登記謄
        本記載，並無法定空地之註記，且其亦非利害關係人，
        自無從查閱系爭5 筆土地是否經註記為法定空地，是被
        告及成公司就系爭5 筆土地已盡其查證之義務自明，而
        被告及成公司是否將系爭房地之不動產說明書交付與原
        告，並向原告為解說一節，是原告與訴外人王啟力解除
        買賣契約無涉，且與原告主張被告及成公司之過失為：
        「我們主張被告（及成公司）有義務查證，但是沒有查
        證，且未告知原告。」等語（見本院98年4 月10日言詞
        辯論筆錄）無關，是原告執此主張被告及成公司之過失
        ，亦屬無理。
      6.綜上，原告就其主張被告及成公司未盡其查證義務，自
        有過失一節，未能再舉證以實其說，是原告主張因可歸
        責於被告及成公司之事由，致其不完全給付，為無理由
        。
    (三)原告主張，因被告及成公司疏於查證系爭土地經套繪為法
      定空地，致其與訴外人王啟力解除系爭土地之買賣契約，
      僅取回225 萬元之定金，而受有75萬元之損害，是被告及
      成公司就此部分之損害應負賠償責任云云；被告及成公司
      則否認此部分之損害應由被告及成公司負責，並以上開情
      詞置辯。復查：觀諸原告與訴外人王啟力所訂立之協議書
      第1 條約定：「自本協議書簽訂日，乙方（即訴外人王啟
      力）願將已收甲方（即原告）所交負（應為『付』）之期
      款即新台幣（下同）參佰萬元，扣除因補貼地上物承租人
      之損失後，無條件返還甲方貳佰貳拾伍萬元，並不再為任
      何請求或主張。」等語，且原告於本院審理中自陳，上開
      協議書中，訴外人王啟力願返還225 萬元部分，係經雙方
      互相協商讓步後，所得之結果等語（見本院98年4 月10日
      言詞辯論筆錄第2 頁），顯見75萬元部分，係原告為補貼
      地上物承租人之損失所為之折讓，而非被告及成公司疏於
      查證系爭土地是否經註記為法定空地所生之損害，難認原
      告此部分之損失，與其主張被告及成公司之疏失，有相當
      之因果關係，是原告此部分之主張，亦屬無據。
    (四)從而，原告主張被告及成公司疏於查證系爭5 筆土地經註
      記為法定空地，自有過失，應依民法第227 條之規定，負
      損害賠償責任，為無理由，業如前述，是其主張被告太平
      洋公司應對於其加盟店即被告及成公司之債務不履行行為
      ，應負表見代理之責任，亦屬無據；是原告之請求為無理
      由，應予駁回，原告之訴既經駁回，其假執行之聲請亦失
      所附麗，應併予駁回。
五、本件事證已臻明確，兩造其餘主張及舉證，經核與判決基確
    不生影響，爰不另一一論述，附此敘明。
據上論結，本件原告之訴為無理由，依民事訴訟法第78條，判決
如主文。
中    華    民    國    98    年    4     月    30    日
                  民事第三庭  法  官  陳心婷
以上正本證明與原本無異。
如對本判決上訴，須於判決送達後20日內向本院提出上訴狀。
中    華    民    國    98    年    5     月    1     日
                              書記官  林君燕

司法院資訊處製作；財團法人民間司法改革基金會備份。
